臺灣臺中地方法院民事判決　93年度訴字第2671號
原　　　告　上名建材實業有限公司
法定代理人　甲○○
訴訟代理人　甘龍強律師
複　代理人　蔡嘉容律師
　　　　　　呂秀梅律師
被　　　告　精凌模型事業有限公司
法定代理人　丁○○
訴訟代理人　洪塗生律師
複　代理人　李國源律師
　　　　　　陳盈光律師
　　　 　 　李思樟律師
上列當事人間請求給付工程款事件，本院於民國94年10月5日言
詞辯論終結，判決如下：
    主    文
原告之訴及假執行之聲請均駁回。
訴訟費用由原告負擔。
    事實及理由
甲、程序方面：
一、按訴狀送達後，原告不得將原訴變更或追加他訴。但有請求
    之基礎事實同一者，或不甚礙被告之防禦及訴訟之終結者，
    不在此限。民事訴訟法第255條第1項第2款、第7款定有明文
    。而所謂「請求之基礎事實同一」，乃指變更或追加之訴與
    原訴之主要爭點有其共同性，各請求利益之主張在社會生活
    上可認為同一或關連，而就原請求之訴訟及證據資料，於審
    理繼續進行在相當程度範圍內具有同一性或一體性，得期待
    於後請求之審理予以利用，俾先後兩請求在同一程序得加以
    解決，避免重複審理，進而為統一解決紛爭者，即屬之。最
    高法院91年度台抗字第28號裁定可資參酌。另依民事訴訟法
    第199條之1第1項規定之法意，可知本法關於訴訟標的之範
    圍，係採舊理論。查本件原告起訴主張兩造間係承攬契約關
    係，並依據契約關係，請求被告給付報酬。嗣於本事件審理
    近半年時（即民國94年5月26日）始另主張：縱認兩造間無
    證據證明有承攬關係存在，但原告實際上施作該工程中之不
    鏽鋼扶手、欄杆、門窗、玻璃帷幕、外牆結構體粉刷等部分
    ，被告之獲利為無法律上原因，依關於不當得利之規定，自
    得請求被告返還其利益。
二、關於追加訴訟標的不當得利部分：本件原告雖主張不當得利
    之請求均援引相同證據，且請求基礎事實同一，所不同者僅
    是因被告之答辯而需適用不同之法律關係，並不會妨礙被告
    之防禦及訴訟之終結云云。惟按不當得利與契約關係之法律
    要件及法律效果均屬不同，除原告追加後勢必提出新的事實
    及證據外，被告亦須就原告追加程序之法律爭點另為答辯防
    禦，再者，不當得利與承攬契約等法律關係，在社會生活上
    難認為同一或關連之主張，且是否合於上開不當得利規定之
    要件，所生爭點尚與原訴訟爭執重點為是否成立承攬契約關
    係不全相同，證據資料仍有待調查，自無從認為渠等請求基
    礎事實同一，此部分亦無民事訴訟法第255條第1項其他各款
    之情形，且被告復未同意原告為追加之訴，依上開說明，原
    告為此部分訴之追加，於法不合，應予駁回。
乙、實體方面：
一、原告起訴主張：(一)被告公司法定代理人丁○○與原告公司法
    定代理人甲○○及其夫丙○○熟識，於民國（下同）92年初
    ，被告公司欲在台中市西屯區○○○○○路興建新廠房，丙○○夫婦遂介紹從事建築設計之訴外人蔡建發與丁○○認識
    ，被告公司即委由蔡建發處理建築設計，並透過蔡建發介紹
    ，以訴外人帝旺營造股份有限公司（下稱帝旺公司）為該新
    建廠房工程之承造人，而該新建廠房工程中之不鏽鋼扶手、
    欄杆、門窗、玻璃帷幕、外牆結構體粉刷、鑫牆等部分，則
    由蔡建發以帝旺公司名義發包與原告公司承攬，並與原告公
    司簽訂「工程承包協議記錄」，原告旋於92年5、6月間進場
    施作，蔡建發則交付訴外人顧乃湘簽發之支票作為給付工程
    款。(二)嗣92年9月底或10月初，因蔡建發財務問題，導致上
    揭新建廠房工程停工，被告公司法定代理人丁○○遂向各承
    包廠商言明，爾後工程款由該公司逕行給付，各承包廠商於
    是繼續施工，而之後工程款均由原告公司逕向被告公司請款
    ，並由被告公司交付帝旺公司背書之支票以為支付。(三)系爭
    工程施作完竣，原告於93年1月9日將各房門鑰匙交由被告法
    定代理人簽收，且該簽收單上載明「本工程已全部完成，茲
    將全部鎖匙數量如上，驗收無誤，煩請簽收。」等字樣，且
    原告所施作防火門之出廠證明，亦由被告公司負責人逕為簽
    收，顯見兩造間確有承攬契約，惟系爭工程尾款新台幣（下
    同）1,536,865元，迭經催討，被告拒絕給付，爰依承攬契
    約之法律關係，請求被告給付工程款1,536,865元及法定遲
    延利息。並聲明：(1)被告應給付原告1,536,865元及自起訴
    狀繕本送達翌日起至清償日止，按年息百分之五計算之利息
    ；(2)並願供擔保請准宣告假執行。
二、被告則以：兩造間並無直接承攬契約關係，而原告雖提出被
    告曾簽發交付支票予訴外人上美油漆工程行之支票及請款單
    ，且主張被告之負責人曾向各承包廠商言明，爾後工程款由
    該公司逕行給付等語，而認兩造間有直接承攬關係存在。惟
    查，上開支票僅能證明被告曾於93年12月10日及94年2月10
    日簽發支票予訴外人上美油漆工程行，即僅能證明訴外人上
    美油漆工程行與被告間存有票據關係外，尚無法明確證明訴
    外人上美油漆工程行有與被告間另訂有承攬關係，又如何據
    此推論兩造間即有直接承攬關係？等語置辯。並聲明：(1)原
    告之訴及假執行之聲請均駁回；(2)如受不利判決，願供擔保
    請准宣告免為假執行。
三、本件兩造經協議簡化爭點，有下列不爭執事項，而得為本件
    判決之基礎，復有工程合約書影本1份、工程承包協議記錄
    影本1紙、原告公司請款單影本1紙、上美油漆工程行工程估
    驗請款單影本1紙及支票影本2紙在卷可稽：
  (一)被告與訴外人帝旺公司於91年12月6日簽訂工程合約書，由
    帝旺公司承攬被告公司研發中心廠房新建工程。
  (二)原告公司與帝旺公司簽訂「工程承包協議記錄」，並據以施
    作前開廠房新建工程中之不鏽鋼扶手、欄杆、門窗、玻璃帷
    幕、外牆結構體粉刷、鑫牆等部分，並已完工。
  (三)原告施作系爭工程，尚有工程款1,536,865元未獲清償。
  (四)訴外人上美油漆工程行亦為帝旺公司之次承攬人，施作前開
    廠房新建工程之油漆部分，原告曾簽發發票日為93年12月10
    日與94年2月10日之支票二張，交付上美油漆工程行，用以
    支付工程款。
四、本件兩造爭執所在厥為：兩造間就原告主張之系爭工程尾款
    之工程究有無成立承攬契約？茲說明於后：
  (一)按承攬者，謂當事人約定，一方為他方完成一定之工作，他
    方俟工作完成，給付報酬之契約，民法第490條定有明文。
    故該契約因當事人雙方意思表示一致而成立，既不須一定方
    式，亦毋庸現實給付。又當事人主張有利於己之事實者，就
    其事實有舉證責任。民事訴訟法第277條前段亦有明文。查
    本件原告主張兩造間就系爭工程尾款之工作，有承攬契約關
    係，固提出93年1月9日被告公司負責人簽收之鎖匙簽收單影
    本1紙、原告公司93年7月23日傳真之請款單影本1紙、上美
    油漆工程行工程估驗請款單影本1紙及支票影本2張為證，並
    聲請傳訊證人乙○○、丙○○為憑。然被告否認與原告間就
    系爭工程尾款之工作有承攬契約關係，且系爭工程係由原告
    與訴外人帝旺公司簽訂承攬契約。
  (二)經查，原告所提出之由被告簽發予上美油漆工程行之支票2
    張，票載發票日分別為93年12月10日、94年2月10日等情，
    固為被告所不爭執，然由此票據僅能證明被告與上美油漆工
    程行間有票據關係，至於該票據之原因關係尚難由該票據予
    以推論，況原告所提出之工程估驗請款單，乃上美油漆工程
    行向帝旺公司請款時所提出，亦不足以佐證上美油漆工程行
    與被告間有所謂承攬關係，是原告據以推論亦為系爭工程小
    包地位之原告與被告間亦有承攬契約關係，自難採信。
  (三)證人乙○○到庭證述：伊在見麟實業有限公司工作，我們公
    司是銷售地板建材。本件工程主體結構部分，當時是見麟與
    帝旺營造簽的約，精凌公司（指被告）是業主，本件工程後
    半段是指追加地下室地板工程部分，那個部分不在我們與帝
    旺訂的契約裡面。後來是精凌業主直接來找我們。前半段工
    程完成，我們有拿到工程款，是帝旺交給我們的。對於帝旺
    與精凌之間所謂的工程監督付款，我並不清楚。帝旺付款給
    我們，有慢個幾天而已。帝旺的其他下包是否後來有直接與
    精凌簽約的情形，我並不清楚。地下室的追加款，於施工完
    畢后，已經付清了。但是有關前半段工程款部分，我們有一
    個保留款，在帝旺那邊尚未收到等語（見本院94年7月27日
    言詞辯論筆錄）。足徵在系爭工程與原告居於相同地位之見
    麟實業有限公司，亦係與帝旺公司簽約，且工程款皆係向帝
    旺公司請領，至於其直接向被告請領之工程款部分，則係其
    直接與被告成立承攬契約部分，顯與原告所主張之情形不同
    ，自難據此推論兩造間就系爭工程尾款之工作有直接成立承
    攬契約關係。其次，證人即原告公司負責人之夫丙○○到庭
    證稱：「92年9月份，原告公司龐先生夫婦有來我們公司，
    針對系爭工程的問題，因工程一直延宕，順便瞭解我們有沒
    有領到錢，而當時我們向帝旺請款，但帝旺一直沒有付款。
    龐先生離開時，希望我們儘快把工程繼續完成下去，款項方
    面他們會支付，所以我們就繼續施作下去。而龐先生講說希
    望我們繼續施作時，甲○○與我代表公司與龐先生夫婦談。
    針對繼續施工、付款部分，並沒有訂立書面。」、「精凌模
    型事業有限公司交給我們的支票上面，有帝旺的背書。」、
    「9月份以後工程上的聯繫，還是蔡建發。錢的部分，我們
    直接跟精凌模型事業有限公司領款。而在龐先生到我們公司
    之前，領款是蔡建發交給我們的票。後來我們跟精凌模型事
    業有限公司領款，都是我們公司的會計與精凌模型事業有限
    公司的丁小姐聯繫。蔡建發提議以後由我們直接找精凌模型
    事業有限公司領款。時間大約是龐先生來我們公司後壹個月
    內左右。」等語（見本院94年8月25日言詞辯論筆錄），固
    有提及被告曾承諾要付款，惟證人丙○○亦證述被告公司負
    責人當時係為了解系爭工程延宕等問題，且被告公司負責人
    丁○○亦於當次庭期到庭陳稱：主要目的是去瞭解工程為何
    會延宕，但關於付款的方式，是在我們公司達成協議。我們
    瞭解原告沒有領到錢，但是我們確實已經撥款給帝旺了。付
    款機制部分，因為我們與銀行間有借貸關係，我們必須照原
    來的契約來履行，即要經過帝旺，所以我們跟蔡建發、丙○○說，我們會撥款給帝旺，但是要監督帝旺是否有撥款給原
    告。而我們開的票都有兌現等語（見同上筆錄），而此項付
    款模式亦為證人丙○○所肯認在卷，復有原告所提出由被告
    公司簽發予訴外人帝旺公司而現由原告持有之支票影本7張
    在卷可考，核與被告公司負責人丁○○所陳述之情節相符。
    足徵前開付款模式既在保障小包（即原告），自難據此推論
    就系爭工程尾款之工作部分（即系爭工程當時尚未完工部分
    ）兩造間另成立直接承攬契約關係。
  (四)至於原告所提出之請款單（指93年7月23日傳真部分）係被
    告公司會計詹麗慧於93年8月20日簽收、鎖匙部分由被告負
    責人於93年1月9日簽收等情固屬實在，惟尚難據此即認兩造
    間即成立系爭工程尾款部分之承攬契約，蓋原告雖據此主張
    系爭工程於93年1月9日已全部完成，但嗣後又稱上列工程已
    於93年8月底前全部完工，且核對原告所持有被告所簽發之
    上開支票發票日，亦不足以證明原告上開主張為真實，是原
    告此部分主張，不足採信。
五、綜上所述，原告就前開之主張，既未能舉證證明兩造間確有
    承攬契約關係之約定，自無從依據承攬契約關係請求被告給
    付系爭工程尾款。是原告依據承攬契約請求被告給付系爭工
    程尾款及法定遲延利息，為無理由，應予駁回。
六、原告假執行之聲請，因訴之駁回而失所附麗，應併予駁回。
七、本件事證已臻明確，兩造其餘主張、陳述及舉證，皆與本判
    決結果不生影響，爰不予以逐一論述，附此敘明。
八、據上論結：本件原告之訴為無理由，依民事訴訟法第78條，
    判決如主文。
中　　華　　民　　國　　94　　年　　10　　月　　21　　日
                  民事第四庭    法  官  夏一
以上正本係照原本作成。
如對本判決上訴，須於判決送達後20日內向本院提出上訴狀。
中　　華　　民　　國　　94　　年　　10　　月　　21　　日
                                書記官
